最高法院刑事判決　　　　　　　　　 111年度台上字第1359號
上　訴　人　鄧○○（代號AV000-A108130Z，姓名年籍詳卷）
選任辯護人　賴俊佑律師
上列上訴人因家暴妨害性自主案件，不服臺灣高等法院高雄分院
中華民國110年11月11日第二審判決（110年度侵上訴字第59號，
起訴案號：臺灣橋頭地方檢察署108 年度偵字第7576號），提起
上訴，本院判決如下：
    主  文
上訴駁回。
    理  由
一、按刑事訴訟法第377 條規定，上訴於第三審法院，非以判決
    違背法令為理由，不得為之。是提起第三審上訴，應以原判
    決違背法令為理由，係屬法定要件。如果上訴理由書狀並未
    依據卷內訴訟資料，具體指摘原判決不適用何種法則或如何
    適用不當，或所指摘原判決違法情事，顯與法律規定得為第
    三審上訴理由之違法情形，不相適合時，均應認其上訴為違
    背法律上之程式，予以駁回。本件經原審審理結果，認上訴
    人鄧○○（代號AV000-A108130Z，真實姓名詳卷）有其事實
    欄所載之犯行，事證明確，因而維持第一審論處上訴人犯刑
    法第221條第1項之強制性交罪刑之判決，駁回其在第二審之
    上訴。已詳述其所憑證據及認定之理由，俱有卷存證據資料
    可資覆按，從形式上觀察，並無足以影響判決結果之違法情
    形存在。
二、上訴意旨略以：
(一)告訴人代號AV000-A108130（真實姓名年籍詳卷，下稱A女）
    之第一審證述，固有部分較為簡略或稱不記得，但就上訴人
    違反其意願而為性交並致其受傷之情，與警詢所述則無明顯
    不同。原判決祇因A 女之警詢陳述距案發時間較近、較為詳
    盡及上訴人未在場等情，遽認該警詢供述符合刑事訴訟法第
    159條之2規定，而例外得作為證據。所為關於證據能力之判
    斷違反傳聞法則，且未說明A 女之警詢供述究何部分為證明
    上訴人犯罪事實存否所必要，亦有理由不備之違誤。
(二)上訴人與A女於案發時為夫妻關係，A女雖係中度智能障礙之
    人，然其倘確遭上訴人為強制性交，衡情應會有激烈反抗或
    呼救逃離之本能反應。惟依A 女之供述，可知其於案發時知
    悉家中有其他家庭成員，卻無何求救逃離之舉。原判決執 A
    女新婚不久，尚處於陌生環境，且為中度智能障礙之人，對
    事理反應能力不如一般人為由，認定A 女遭上訴人性侵害時
    未呼救逃離，尚與常情無違等旨，論處上訴人強制性交罪刑
    ，其採證認事違反經驗法則及論理法則。
(三)證人即牧師潘○○就A 女是否遭上訴人性侵害乙節，其於偵
    查及第一審所為之陳述，係出於自己推測，既非A 女之陳述
    ，亦非聽聞自上訴人之陳述。此情徵之潘○○民國108年5月
    20日通報113 之成人保護案件通報表，祇記載與本案無關之
    家務糾紛，並無提及A 女遭上訴人性侵害，足證潘○○當時
    尚不知有本案性侵害案件自明。原判決竟將證人潘○○之證
    述採為認定上訴人強制性交犯行之補強證據，所為採證認事
    違反證據法則。又稽之第一審審判筆錄，上訴人就證人潘○
    ○、李○○所供上訴人於審判外坦承與A 女為性交之際，對
    其使用暴力乙節，祇供稱承認有對A 女行使暴力，並未提及
    是在從事性交之際。原判決認定上訴人於第一審陳稱「對於
    牧師潘○○所說我向他承認有在與A 女行房時使用暴力的部
    分，我是真的有這樣說」乙節，顯係斷章取義，與卷內證據
    資料不符，並有理由矛盾之違誤。
(四)參之A 女所稱：其與上訴人性交之際，因雙方發生爭執，遭
    上訴人抓傷手臂、肩膀等處等語，與上訴人違反其意願而為
    強制性交乙節無關。原判決就上訴人造成A 女受傷之情，復
    未說明如何認定上訴人構成強制性交，自有理由不備之違法
    。且細繹A 女於警詢供稱：「…他雙手抓住我的雙手（面對
    面），導致我的左右上手臂就受傷了…」、「我的雙手會亂
    甩，但他還是會把我壓住」等語，可知上訴人係因A 女雙手
    亂甩，始將其雙手壓住，此舉至多祇能評價為過失或故意傷
    害。至於A 女於案發後逃離上訴人住處，則係因不想與上訴
    人繼續維持婚姻關係，與其於案發時是否遭上訴人強制性交
    無關。原判決不察，竟認A 女因上訴人不尊重其拒絕性行為
    之意思決定，始逃離上訴人住處，且將A 女所稱「壓住」誤
    認係「壓制」行為，遽認上訴人抓、壓行為，均係遂行強制
    性交之舉動，顯與卷內證據資料不符，同有理由矛盾之違誤
    。
(五)A女所為供述有諸多瑕疵，且原審就A女於案發時有無反抗及
    上訴人所為是否因遭A 女拍打所採取之防衛行為，並未依法
    調查釐清，遽採為論處上訴人強制性交罪刑之依據，所為訴
    訟程序難謂適法。又A 女先前是否交往過不少男友及因墮胎
    而遭放置避孕器等情，亦均攸關A 女對於性行為之理解程度
    及是否懂得自我保護，與本案並非全無關聯，且可傳喚證人
    潘○○到庭作證釐清。上訴人於原審雖捨棄傳喚證人潘○○
    ，惟原審就此有利於上訴人之證據，應依職權調查而未調查
    ，並有調查未盡之違誤。
三、惟查：
(一)被告以外之人於司法警察調查中所為之陳述，與審判中不符
    時，其先前之陳述具有較可信之特別情況，且為證明犯罪事
    實存否所必要者，得為證據，刑事訴訟法第159條之2定有明
    文。從而被告以外之人於警詢所為陳述，雖屬傳聞證據，倘
    法院依法傳喚調查，其審判中之陳述與先前不符者，該警詢
    陳述若具備「可信性」及「必要性」二要件，已足以取代審
    判中經反對詰問之信用性保障，而例外賦予證據能力。原判
    決理由欄一載敘：A 女於第一審就案發時間及其表明不願意
    發生性行為後之上訴人所為，或稱「我記不得了」，或稱「
    我忘記了」，另就證人潘○○及社會局如何得知其受上訴人
    家暴、性侵害等情，所述亦較警詢簡略。經審酌A 女之警詢
    係採一問一答，有社工陪同安撫情緒，較可穩定陳述，且距
    案發時間較近，記憶較為清晰，復無證據證明其於警詢有遭
    外力干擾，足認其警詢陳述具有較可信之特別情況，且為證
    明上訴人犯罪事實之存否所必要，依刑事訴訟法第159條之2
    規定，應認其警詢筆錄有證據能力等旨（見原判決第2至3頁
    ）。已說明A 女之警詢筆錄如何認定與第一審所為之陳述不
    符，且具備可信性及必要性。按之卷內證據資料，委無不合
    。上訴意旨（一）指摘原判決認定A 女之警詢筆錄有證據能
    力違反證據法則，且有理由欠備之違誤云云，係依憑己見而
    為爭執，難認是合法之上訴第三審理由。
(二)關於證據的取捨、證明力的判斷與事實的認定，俱屬事實審
    法院自由裁量判斷之職權，此項職權行使，倘不違背客觀存
    在之經驗法則或論理法則，即無違法可言，觀諸刑事訴訟法
    第155條第1項規定甚明，自無由當事人任憑己意，指摘為違
    法，而執為上訴第三審合法理由的餘地。且法院認定事實，
    並不悉以直接證據為必要，其綜合各項調查所得的直接、間
    接證據，本於合理的推論而為判斷，要非法所不許。告訴人
    與被告雖常處於對立之立場，然其指述倘無瑕疵，且有補強
    證據足以擔保其指述之真實性，即得採為論罪科刑之依據。
    所謂補強證據，係指該陳述本身以外，其他足以證明犯罪事
    實確具有相當程度真實性之證據，不以證明犯罪構成要件之
    全部事實為必要，如與告訴人指述具有相當關聯性，且與告
    訴人之指證相互印證，綜合判斷，已達於使一般之人均不致
    有所懷疑，得以確信其為真實者，即足當之。而透過「被害
    人陳述」以外之證據，倘可得證明被害人聲稱被害事件時之
    言行舉止、情緒表現、心理狀態或處理反應等情景者（間接
    事實），因係獨立於被害陳述之證據方法暨資料，屬具補強
    證據適格之情況證據，自可藉其與待證事實有蓋然性之常態
    關聯，資為被害人遭遇（直接事實）致生影響之推理素材，
    此並非傳聞自被害人所陳述之重複或累積，當容許由法院透
    過調查程序，勾稽被害陳述相互印證，進而產生事實認定之
    補充心證。
  1.本件原判決認定上訴人有其事實欄所載之強制性交犯行，主
    要係依憑：上訴人之部分供述（含審判外自白）、A 女於警
    詢及第一審之指訴、證人潘○○於偵查及第一審之證述、證
    人李○○於第一審之證述、A 女之高雄市立大同醫院受理疑
    似性侵害事件驗傷診斷書等證據資料，相互勾稽資為認定。
    其理由並載敘：⑴A 女於警詢及第一審證述其遭上訴人性侵
    害後，打電話給牧師潘○○，社會局經潘○○報案後知悉上
    情等語，與證人潘○○於偵查及第一審之證述相符。A 女於
    案發時手部及背部確受有多處傷害，佐以證人潘○○於第一
    審證稱A 女打電話告以受暴力對待時，其「聲音斷斷續續的
    ，精神狀況緊張、發抖，語速快」等語，可見A 女打電話給
    潘○○時，仍因上訴人對其所施加行為處於驚魂未定之狀態
    ，且上訴人復於第一審供稱其除本案情形外，沒有毆打過 A
    女，並坦承確有於案發後在教會向潘○○、李○○坦承與 A
    女行房時，對其使用暴力之情，足證A 女所述遭上訴人強制
    性交乙節，應堪採信。⑵上訴人否認犯罪所為各項辯解如何
    均不足採，並已依憑卷內證據資料逐一指駁說明：①依證人
    A 女於警詢及第一審證稱：我遭上訴人性侵害時，我的雙手
    有亂甩，有拍打其肩膀及背部等語，顯見A 女所為係受上訴
    人侵害時之反抗舉動，非如上訴人所稱因遭受A 女攻擊而予
    防衛；②證人潘○○證述A女情緒反應及其通報113過程等情
    ，均係其親身體驗見聞，得為補強證據，且證人潘○○、李
    ○○證述上訴人向其等自述對於A 女為性交行為而實施暴力
    等情，屬於上訴人審判外之自白，具有證據適格；③上訴人
    與A女係108年4月間始透過交友軟體認識，案發時甫結婚2週
    ，且A 女有中度智能障礙，其於受暴情形下，屈從上訴人而
    未呼救或逃離，尚與常情無違等旨（見原判決第4 至11頁）
    。均已本於事實審法院職權推理作用，詳述其調查、取捨證
    據之結果及憑以認定犯罪事實之得心證理由，並非祇單憑 A
    女之唯一指訴。所為論斷說明，俱不違背證據法則及論理法
    則，亦無調查未盡、判決理由不備及不適用法則之違誤可指
    。凡此概屬原審採證認事、判斷證據證明力職權之適法行使
    ，自不能任意指摘為違法。上訴意旨（二）至（四）猶執陳
    詞，或稱A女所述與常情有違，或指潘○○通報113時尚不知
    有性侵害發生，或謂A 女遭上訴人抓傷手臂、肩膀，與強制
    性交無關，並指摘原判決採證認事違反證據法則，且將A 女
    所稱「壓住」誤認係「壓制」，而有理由不備或理由矛盾等
    違誤各云云，或係置原審已明白論述之事項不顧，或係就同
    一證據，任意擷取證據資料之片斷，而持與原審相異之評價
    ，泛指為違法，並再為事實上之爭執，均難認是合法之上訴
    第三審理由。
  2.且稽之卷內證據資料，證人潘○○於第一審證述：「（問：
    你有無當面詢問被告他們2 人間發生何事？）我有問到底發
    生何事，他（按指上訴人）說有推她（按指A 女）並用手輕
    輕打A 女…。（問：有無說到夫妻間行房之事？）他有約略
    帶過，說他有用手掐她，他承認有對她行使暴力，行使暴力
    的原因，我記得第一是關於A 女做家事的部分，第二是行房
    的部分。（問：…你於偵查中證述，被告跟你說他叫A 女拖
    地但A女不拖地，另一個是他們晚上行房時A女不願意，他就
    會用巴掌、拳頭、用推的或是掐脖子或用手用力抓A 女。被
    告當時有無如此說？）確實是這樣沒錯。（問：這些是被告
    自己跟你講的？）是，我問他為何要打A 女、他用什麼方式
    對A 女，他這樣跟我說的。…（問：被告與你談話過程中，
    有無他人在場？）我太太李○○」等語（見第一審卷第 185
    至186 頁），及證人李○○於第一審證稱：「（問：被告有
    無跟潘○○提到，晚上要與A女行房時，A女不願意，被告有
    對A 女怎樣？）有。抓傷她的背部。…（問：當被告跟你、
    潘○○在會談時，被告有無向你們表示他對A 女為性行為之
    事？）他有講到A女不願意跟他行房，然後他有抓傷A女」等
    語（見第一審卷第198、201頁）。上訴人就證人潘○○、李
    ○○所為之證述，於第一審供稱：「我當時有在教會面談時
    在證人面前說A女不願意行房時，我有抓傷A女背部，證人此
    部分所述實在」等語（見第一審卷第201 頁），經第一審審
    判長於審判期日詢以：「針對牧師曾經說過，你在跟他詢問
    時有承認有對A 女行使暴力，是在行房時行使暴力，有無意
    見？」而予辨明證據證明力之機會時，仍陳稱：「關於當天
    我在教會我跟牧師說有對告訴人行使暴力的部分是真的有這
    樣說，但其目的是為了挽回告訴人而附和牧師」等語（見第
    一審卷第259 頁），坦承確有向潘○○陳述上情，祇爭執其
    承認原因係為挽回婚姻。原判決調查結果，因認上訴人於第
    一審坦承有於審判外向潘○○、李○○陳述其與A 女性交之
    際使用暴力之情，並採為佐證A 女指訴為真實之資料，與卷
    內證據資料相符，核乃原審關於證據取捨評價之職權行使。
    上訴意旨（三）主張上訴人於第一審祇稱確有向潘○○、李
    ○○承認對於A 女使用暴力，但未提到是從事性交之際，指
    摘原判決此部分採證斷章取義，而有理由矛盾之違誤云云，
    顯非依據卷內證據資料所為之具體指摘，同非合法的上訴第
    三審理由。
(三)刑事訴訟法第379 條第10款所稱應於審判期日調查之證據，
    係指與待證事實有重要關係，在客觀上認為有調查的必要性
    ，並有調查的可能性，為認定事實、適用法律的基礎者而言
    ；倘事實業臻明確，自毋庸為無益的調查，亦無所謂未盡證
    據調查職責的違法情形存在。又性侵害犯罪防治法第16條第
    4 項規定：「性侵害犯罪之被告或其辯護人不得詰問或提出
    有關被害人與被告以外之人之性經驗證據。但法官、軍事審
    判官認有必要者，不在此限。」其立法理由並說明，性侵害
    犯罪之審判對象，是加害人的加害行為，與被害人貞潔無關
    ，揭露被害人過去性歷史，反使得實際受審判者為被害人。
    為避免對被害人造成二度傷害，而參考美國聯邦證據法及州
    法例明定。是被告或辯護人欲聲請調查有關被害人與被告以
    外之人之性經驗證據，自應先釋明其證據關聯性及調查必要
    性，始為適法。卷查，上訴人及其辯護人於原審準備程序並
    未聲請調查證據，嗣經原審審判長於審判期日詢問：「尚有
    何證據請求調查？」上訴人固以言詞聲請傳喚證人潘○○到
    庭證明A 女交往多位男友及曾人工流產、裝有避孕器等情，
    然經原審審判長詢以證據關聯性，即表明捨棄聲請調查之旨
    ，檢察官及上訴人之辯護人則均答稱：「無」（見原審卷第
    110至111頁）。顯見原審所踐行之訴訟程序，已充分保障上
    訴人之訴訟權利。原審因認本件事證已臻明確，而未再為其
    他無益之調查，乃其關於證據調查必要性之判斷職權，並無
    違法之可言。上訴意旨（五）無視原判決已說明何以採信 A
    女指訴之理由，猶指A 女供述有諸多瑕疵，及未依職權再傳
    喚證人潘○○到庭作證，泛指原審有調查未盡之違誤云云，
    係任持己見主張上情為有利於上訴人之證據，且與本案具有
    證據關聯性，顯非依據卷內訴訟資料而為具體指摘，自非適
    法之第三審上訴理由。
四、以上及其餘上訴意旨，或置原判決已明白論斷之事項於不顧
    ，就屬原審採證認事職權之適法行使，任憑己意，異持評價
    ，妄指違法，且猶執陳詞，或為單純之事實爭議，或對於不
    影響於判決本旨之枝節事項，予以爭執，均不能認為適法之
    第三審上訴理由。應認上訴人之上訴違背法律上之程式，應
    予駁回。
據上論結，應依刑事訴訟法第395條前段，判決如主文。
中    華    民    國   111    年    3     月    24    日
                  刑事第二庭審判長法  官  林  勤  純  
                                  法  官  蔡  新  毅  
                                  法  官  莊  松  泉  
                                  法  官  李  釱  任  
                                  法  官  吳  秋  宏  
本件正本證明與原本無異
                                  書記官
中    華    民    國   111    年    3     月    30    日